最高法院刑事判決　　　　　　　　　　　　　　　九十一年度台上字第二五八四號
　　上　訴　人　甲○○
右上訴人因公共危險案件，不服台灣高等法院台中分院中華民國八十九年二月二十九
日第二審判決（八十八年度上訴字第二七二六號，起訴案號：台灣南投地方法院檢察
署八十七年度偵字第二八０六號），提起上訴，本院判決如左：
    主  文
原判決撤銷，發回臺灣高等法院臺中分院。
    理  由
本件原判決認定上訴人甲○○明知其所有座落於南投縣埔里鎮○○段四八三號部分土
地，已於民國八十二年八月十二日，經南投縣政府認定為現有巷道在案，係供公眾通
行之道路。竟否認曾提供該筆土地中如原判決附圖所示Ａ部分作為道路使用，而於八
十四年九月間，將該路段之路面、排水溝及路燈等物予以毀壞，並於其上種植檳榔樹
及豎立水泥柱。其後又於八十五年六月十日，在該處建造約一公尺高鋼筋水泥上繞鐵
絲網之圍牆（此部份未經檢察官起訴）。嗣經南投縣埔里鎮公所於八十七年三月二十
四日派員將上述圍牆、鐵絲網及檳榔樹剷除，始恢復通行，旋由附近住戶集資鋪設柏
油路面。詎上訴人竟另行起意，並基於概括之犯意，先於八十七年六月八日中午十二
時四十分許，僱用不知情之蔡瑞晃載運石塊堆放於原判決附圖所示Ａ部分之位置，而
以此方式壅塞道路，致生往來之危險；經南投縣埔里鎮公所於八十八年三月二十三日
，派員將上述石塊清除。上訴人心有未甘，又先後於同年月二十八日及同年月三十日
，二度準備再設置路障，但因附近住戶報警處理，始未得逞。嗣於同年四月五日，上
訴人又僱工挖掘道路，並於原判決附圖所示Ａ部分之土地上設置路障，而以此方式再
度壅塞道路，致生往來之危險等情。因而維持第一審論處上訴人連續壅塞陸路，致生
往來之危險罪刑之判決，而駁回上訴人在第二審之上訴，固非無見。
惟查：(一)、按刑事訴訟法第二百三十二條規定，犯罪之被害人得為告訴，所謂被害人
，係指因犯罪行為直接受害之人而言，至其他因犯罪間接或附帶受害之人，在民事上
雖不失有損害賠償請求之權，但既非因犯罪而直接受其侵害，即不得認為該條之被害
人，因而陳告他人之犯罪事實，請求究辦，亦祇可謂為告發，不得以告訴論。原判決
認定上訴人有毀損前揭道路路面、排水溝及路燈等物之事實，而就此部分論以刑法第
三百五十四條之毀損罪。惟查該條之毀損罪，依同法第三百五十七條之規定，須告訴
乃論；而卷查前開土地附近之居民張吉雖曾於八十七年六月間具狀向檢察官陳稱：「
查該被告曾於八十四年九月間亦曾將本巷道（安七街）路面、排水溝、路燈等公共產
物毀損……請鈞院依法嚴辦此惡徒」等語（見偵查卷第二十頁反面）。但依其所述，
上開路面、排水溝、路燈等既屬「公共產物」，似非為其所有。果爾，則上訴人毀損
上開設施之犯罪行為，其直接被害人應為上開設施之所有人或管理人，而非張吉。縱
張某因而間接或附帶受害，但因其並非上開犯罪之直接受害人，依上說明，其具狀向
檢察官陳告上訴人毀損前揭設施之事實，請求究辦，亦祇可謂為告發，不得以告訴論
。究竟上述設施之所有人或管理人為何人？上訴人前揭毀損行為，是否已有直接被害
人或其他有告訴權之人提出合法之告訴？此與判斷上訴人所犯毀損部分得否併予論究
攸關，自應先予查明。原審對此未加究明，遽行判決，尚嫌調查未盡。(二)、按第二審
法院認為上訴有理由，或上訴雖無理由，而原判決不當或違法者，應將原審判決經上
訴之部分撤銷，就該案件自為判決，刑事訴訟法第三百六十九條第一項前段定有明文
。本件第一審判決雖認定上訴人有於八十四年九月間，將前開路段之路面、排水溝及
路燈等物予以毀壞之事實，但並未就此部分予以論罪科刑。原判決將上訴人上開毀損
部分，併論以刑法第三百五十四條之毀損罪，並認上訴人所犯刑法第一百八十五條第
一項之壅塞陸路致生往來之危險罪，與所犯前揭毀損罪之間有方法結果之牽連關係，
而依刑法第五十五條之規定從一重處斷（見原判決第六面第十一行至第十三行）。是
原判決認定上訴人所犯之罪（即刑法第一百八十五條第一項之公共危險罪與同法第三
百五十四條之毀損罪，共二罪），顯與第一審判決所認定者（即刑法第一百八十五條
第一項之公共危險罪一罪）不同，而其論斷暨適用之法則亦因而有所差別（前者適用
刑法第五十五條之規定從一重處斷，後者則否）。原審判決既作與第一審判決不同之
論斷，顯係認為第一審判決關於此部分有誤，依上說明，自應將第一審判決撤銷，另
行改判，方為適法。乃原判決竟仍以第一審判決認事用法均無違誤，而維持第一審判
決，自與上開規定有違，難謂適法。上訴意旨雖未指摘及此，然以上均為本院得依職
權調查之事項，應認原判決有撤銷發回之原因。
據上論結，應依刑事訴訟法第三百九十七條、第四百零一條，判決如主文。
中      華      民      國    九十一    年      五      月      九      日
                              最高法院刑事第六庭
                                  審判長法官  吳  雄  銘
                                        法官  池  啟  明
                                        法官  郭  毓  洲
                                        法官  吳  三  龍
                                        法官  韓  金  秀
      右正本證明與原本無異
                                              書  記  官
中      華      民      國    九十一    年      五      月     十四     日
